最高法院民事判決　　　　　　九十六年度台上字第二八八五號
上　訴　人　丁○○
　　　　　　甲○○
　　　　　　戊○○
　　　　　　乙○○
　　　　　　丙○○
兼上列四人
法定代理人　壬○○　住同上
共　　　同
訴訟代理人　林維信律師
複 代理 人　子○○　住台灣省台南市○○路1073巷31號
被 上訴 人　台北市立聯合醫院
　　　　　　　　　　設台北市○○路145號
法定代理人　癸○○　住同上
被 上訴 人　己○○　住同上
　　　　　　庚○○　住台北市○○路75號
共　　　同
訴訟代理人　何春源律師
被 上訴 人　辛○○　住台北市○○街493巷9弄12號
訴訟代理人　黃瑞真律師
上列當事人間請求損害賠償事件，上訴人對於中華民國九十六年
七月三十一日台灣高等法院第二審判決（九十三年度醫上字第四
號），提起上訴，本院判決如下：
    主  文
原判決廢棄，發回台灣高等法院。
    理  由
本件上訴人主張：伊之被繼承人楊登富（原名楊炎財）於民國九
十年一月二十六日十五時三十五分許，因身體不適前往被上訴人
台北市立聯合醫院（下稱聯合醫院）之中興院區住院診療。當日
住院病歷即已加註腦病變，並有某種程度之頸部僵硬，任一有經
驗之醫師均應有病患可能患有腦出血之認識，惟被上訴人己○○
、辛○○分別擔任該院區神經外科醫師、神經內科醫師，除為楊
登富作電腦斷層檢查外，迄同年月二十九日凌晨五時五十分楊登
富亡故為止，均未為必要之腦血管攝影，致未能及時開刀，延誤
治療時機，楊登富因而不治死亡。辛○○為楊登富之主治醫師，
竟疏未照護病患，致楊登富於同年月二十七日凌晨四時許，在病
房內跌倒造成右側腦部外表腫起，為其右側大腦出血之可能原因
，事後又未查明原因妥善處理外傷，且辛○○自同日上午九時會
診離開後，直至同年月二十八日上午八時至八時三十分左右進入
病房，均未為治療行為，顯有醫療過失。被上訴人庚○○為值班
醫師，於同年月二十八日下午竟未積極聯絡己○○、辛○○搶救
楊登富，亦有醫療過失。又己○○為負責開刀之醫師，於同年月
二十八日中午上訴人壬○○簽寫手術及麻醉同意書後，未能基於
專業職責掌握時效作緊急手術，延誤治療，導致楊登富死亡，亦
具有醫療過失。辛○○、庚○○、己○○均為聯合醫院所屬醫師
，伊為楊登富之母（上訴人丁○○）、配偶（壬○○）及子女（
上訴人戊○○、甲○○、乙○○、丙○○），自得對被上訴人請
求連帶賠償扶養費、非財產上損害暨支出之殯葬費。被上訴人應
連帶賠償伊之扶養費計丁○○新台幣（下同）二十六萬八千六百
三十五元、甲○○六十四萬四千零三十六元、戊○○七十七萬九
千一百三十四元、乙○○八十六萬二千六百二十元、丙○○九十
七萬九千四百三十四元、壬○○一百五十八萬七千一百零一元，
及非財產上損害各十萬元，暨壬○○為楊登富支出之殯葬費十萬
零八百元等情。爰依侵權行為及僱用人之連帶責任關係，求為命
被上訴人連帶給付丁○○三十六萬八千六百三十五元、甲○○七
十四萬四千零三十六元、戊○○八十七萬九千一百三十四元、乙
○○九十六萬二千六百二十元、丙○○一百零七萬九千四百三十
四元、壬○○一百七十八萬七千九百零一元，並均加計法定遲延
利息之判決。
被上訴人聯合醫院、庚○○、己○○以：上訴人並無證據證明伊
有何醫療上之疏失，庚○○於九十年一月二十八日值班期間已聯
絡神經內科、外科醫師前來處理，給予楊登富醫療上之處理。己
○○未給予楊登富施行腦血管攝影，係因該項血管攝影具侵襲性
及危險性，事實上顱部手術所需之準備工作均已完成，聯合醫院
當時之人力、物力可支援該項手術，壬○○原已同意並簽妥手術
同意書，係病患之兄長不同意該手術，始未予進行，而由內科治
療轉至加護病房，伊自無醫療過失等語。被上訴人辛○○則以：
伊原非診治楊登富之醫師，並未接觸楊登富，自無疏未照顧可言
。況九十年一月二十七日上午九時伊會診楊登富後已建議急做電
腦斷層，將抗生素改為盤尼西林類及追蹤病人病況之處置，當日
上午十時許，上訴人持楊登富之掃描片前來，經伊檢視後，亦告
知上訴人病患有右側大腦出血及腦水腫之情形，倘病情持續惡化
，昏迷指數低於十分，應緊急做腦部手術。門診後伊再次檢視楊
登富，發現有胃出血狀況，即請值班醫師放入胃管暫時禁食，並
指示護士密切注意楊登富神智情況紀錄、昏迷指數，瞳孔大小及
對光之反應，若昏迷指數低於十分請呼叫醫師，會診神經外科醫
師。同年月二十八日上午會診後伊即返家輪休，並無醫療過失等
語，資為抗辯。
原審維持第一審所為上訴人敗訴之判決，駁回其上訴及追加（法
律關係）之訴，無非以：丁○○、壬○○分別為楊登富之母及配
偶，其餘上訴人係楊登富之子女。楊登富於九十年一月二十六日
因發燒至中興院區看診，同年月二十九日凌晨五時五十分不治死
亡。依法務部法醫研究所（九０）法醫所醫鑑字第０五二四號鑑
定書記載，楊登富死亡機轉為中樞神精衰竭，死亡原因為腦炎、
心肌炎及顱內出血，死亡方式為自然死亡，解剖鑑定肉眼觀察頭
部表皮無裂傷，無可觀察之外傷。楊登富至中興院區求診，由主
治醫師黃麗珊及林鴻儒醫師負責。九十年一月二十七日上午九時
，因楊登富頭痛厲害，由內神經科主治醫師辛○○會診，建議電
腦斷層檢查，發現病患楊登富右側大腦有病灶。經神經外科醫師
己○○會診結果，指示：目前昏迷指數為十三分，請給予止疼劑
（可待因）及鎮靜劑以避免病人躁動，等待血管攝影檢查及進一
步手術治療，倘若昏迷指數急性下滑，即便無血管攝影請呼叫伊
做手術治療。同日十二時，中興院區曾建議轉院，但並未轉院。
翌日八時三十分，因楊登富躁動，辛○○診視後，為抽血檢查，
並通知己○○有關病患狀況，己○○答應二十四小時待命，辛○
○因身體不適返家並輪休。同日中午壬○○已書立手術同意書及
麻醉同意書，同意病患楊登富手術治療。是日十七時許，楊登富
病情明顯惡化，昏迷指數由十一分降至三─四分，由值班醫師庚
○○診視後，緊急做腦部電腦斷層掃描，發現血腫大小無明顯變
化，惟血腫周圍腦水腫嚴重，準備開臚手術摘除血腫，十七時四
十分緊急聯絡己○○準備手術事宜。但楊登富未進行手術，於同
日二十時轉至加護病房。上訴人向台灣士林地方法院檢察署（下
稱士林地檢署）提出告訴，追訴中興院區當時之院長施天岳、醫
師辛○○、庚○○、己○○涉犯業務過失致死罪責，該刑事部分
業經士林地檢署以九十年度偵字第三四三五號、九十二年度偵字
第八二００號偵查終結，處分不起訴確定各情，為兩造所不爭。
上訴人主張辛○○、己○○對於楊登富之醫療有疏失，依侵權行
為法律關係及違反醫療法規定，請求被上訴人連帶賠償損害，既
為被上訴人所否認，依法即應就所主張有利於己之事實，舉證證
明。查楊登富亡故後，經法務部法醫研究所解剖鑑定，鑑定書記
載：肉眼觀察結果，楊登富頭部表皮無裂傷，無可觀察之外傷。
士林地檢署委請行政院衛生署醫事審議委員會（下稱醫審會）針
對楊登富之死亡是否由外力造成，抑其自發性所致加以鑑定，醫
審會鑑定書亦認：楊登富腦實質內出血併發腦炎及局部腦膿瘍是
屬於自發性，非外力造成。上訴人主張楊登富於九十年一月二十
七日凌晨四時許，在病房內跌倒，其右側腦部外表腫起，係造成
右側大腦出血之可能原因云云，缺乏積極證據證明，已難認為真
實。況楊登富係於九十年一月二十六日下午住院，辛○○於翌日
上午九時許，始接受會診，為楊登富看診及開立藥方，在此之前
，辛○○並未接觸楊登富，照顧楊登富自非其職務。上訴人主張
辛○○疏未照護致病患於病房內跌倒，事後又未妥善處理外傷，
洵屬無據。上訴人另指稱辛○○於二十七日會診後離開，至翌日
上午八時許進入病房，期間均未對楊登富施以治療，為辛○○所
否認，辯稱二十七日上午伊會診楊登富後，已建議急做電腦斷層
，將抗生素改為盤尼西林類及追蹤病人病況之處置。當日上午十
時許，上訴人持楊登富之掃描片至門診，伊檢視後，亦告知病患
有右側大腦出血及腦水腫情形，倘病情持續惡化，昏迷指數低於
十分，應緊急做腦部手術。門診後再次檢視楊登富，發現有胃出
血狀況，故請值班醫師放入胃管暫時禁食，並指示護士密切注意
楊登富神智情況紀錄、昏迷指數，瞳孔大小及對光反應，若昏迷
指數低於十分請呼叫醫師，會診神經外科醫師等語。核與其會診
單、病程紀錄單記載之診治經過情形相符。醫審會鑑定書亦認就
楊登富當時之病況而言，辛○○之用藥行為係屬妥當。上訴人指
辛○○全無治療行為，殊無足取。按醫療法第六十條第一項規定
：醫院、診所遇有危急病人，應先予適當之急救，並即依其人員
及設備能力予以救治或採取必要措施，不得無故拖延。若以醫學
及一般臨床經驗評估病人之病況，不適合作某種檢查或治療時，
即非屬無故拖延。上訴人主張辛○○會診後離開，至翌日上午進
入病房，此期間未能掌握時效對楊登富施作腦血管攝影，延誤治
療，違反醫療法該條項關於保護他人之規定，亦為辛○○所否認
，辯稱當時未施以腦血管攝影是因該項檢查具侵襲性及危險性。
查腦血管攝影術雖常用於評估腦部血管畸型及動脈瘤手術前之病
人，惟其攝影實施之方法係將導管插入股動脈，而後深入腦血管
，並注射顯影劑以供顯像攝影，屬侵害性極大之檢查，一般病患
於檢查後，常伴隨導管插入部位之出血，感染，腦部梗塞出血，
於醫學臨床上對於不穩定之病患，如生命徵象較弱，昏迷指數較
低，出血性病患發燒感染，嚴重病危，無法合作之病患均不適合
做腦血管攝影，有醫學文獻可考。另參以卷附之台北榮民總醫院
放射線部腦血管攝影作業程序，對於病患感染中發燒者、病人在
嚴重病危狀況者、無法合作者，均規定須待有效改善臨床狀況時
，方能實施腦血管攝影。而據楊登富之病程紀錄單所示，聯合醫
院於九十年一月二十六日晚間十時四十五分許，已發出病危通知
，且楊登富意識呈現時而清醒，時而混淆，躁動不安之情形，迄
同月二十七日、二十八日均未見改善，以楊登富當時之病況，辛
○○評估為不適合作腦血管攝影，尚難認有違反腦血管攝影檢查
之作業程序。上訴人指稱其延誤腦血管攝影檢查，即非有據。上
訴人主張庚○○未積極聯絡己○○、辛○○搶救楊登富，具醫療
過失云云。經查庚○○於前述業務過失致死刑事案士林地檢署偵
訊時陳稱：九十年一月二十八日上午八時至二十九日上午八時止
，值班照顧普通病房之楊登富，二十八日下午五時許，楊登富昏
迷指數從十一、十二分降至四分，伊按主治醫師醫囑，通知神經
外科醫師己○○、神經內科醫師周倩愉，當時伊認有作電腦斷層
掃描之必要，與己○○電話聯絡後，急作電腦斷層，排除再次出
血，斷層片洗出後，周倩愉依該斷層片判斷有顱內出血，建議病
人開刀，約六點多己○○趕到，在此之前，病人呼吸不順，伊有
插管使病人呼吸順暢，亦有聯絡麻醉醫師到場，再將加護病房一
位較輕病人轉出，改由楊登富轉入，因斷層片顯示組織腫脹，一
般情形會伴隨顱內壓升高，周倩愉有開降腦壓藥等語，核與中興
院區九十年一月份值班表、楊登富病程紀錄單所載治療過程吻合
，堪可採信。依此，庚○○應無怠忽於值班醫師之職務。醫審會
鑑定意見亦認庚○○於上開值日期間照料楊登富，無醫療上處理
之疏失。上訴人指庚○○未積極聯絡己○○、辛○○搶救楊登富
，亦無可採。己○○於前述業務過失致死刑事案士林地檢署偵訊
時陳稱：當時病患未做血管攝影，手術後死亡率很高，伊有與家
屬說明，係死者大哥決定不動手術。二十八日手術準備都已完成
，麻醉醫師亦已到場，只要死者及家屬同意即可手術，伊係二十
七日病患穩定時建議說，病患顱內外動靜脈畸形，建議此種情形
做血管攝影，如果要做動靜脈畸形切除，沒有攝影有如開車沒有
地圖，有危險性，二十八日伊有告知家屬，病患未做血管攝影且
情形惡化，是否仍願意手術，家屬最後決定不做手術，伊有提醒
不做手術也會死亡等語。參以證人即楊登富之兄楊炎勳於該案檢
察官偵訊證稱：二十八日下午五時，己○○有拿二張腦部斷層攝
影比對，告訴伊楊登富昏迷指數下降非因腦部出血惡化，徵求家
屬意見是否願意開刀，家屬同意，但醫師分析腦部手術應先做腦
部攝影較妥當，因腦部手術需較多醫師協助並歷經七小時，且血
管攝影要專科醫師，當日醫院並無足夠人力，故家屬決定尊重醫
師，隔天做血管攝影等語。依證人楊炎勳之證言，足認家屬同意
暫緩開刀，待隔日即二十九日做血管攝影。又病程紀錄單上在二
十八日下午七時四十分許，亦記載：己○○神經外科醫師向家屬
解釋，家屬決定先暫時不開刀，由內科治療字樣，並有壬○○書
立之手術及麻醉同意書可考。是九十年一月二十八日下午五時，
壬○○固已簽妥手術及麻醉同意書，但當己○○對家屬解釋未做
腦部血管攝影即開腦部手術，病患手術失敗之風險甚高時，楊登
富之家屬同意隔日做腦血管攝影。上訴人雖否認家屬決定不開刀
，惟此與楊炎勳之證言及病程紀錄單所載不合，自無可採。醫審
會鑑定意見亦認己○○、辛○○及中興醫院無疏於未對病患施以
該項手術之疏失。醫審會之鑑定意見固載明：依死者當時病況，
主要是顱內壓昇高症，如施與該手術摘除腦血腫，可得降顱內壓
之效果。其危險性可能發生手術後出血、手術後腦血腫及顱內感
染等併發症。至於致死率一般是小於百分之十等語，惟經函詢所
謂致死率一般是小於百分之十係何意時，醫審會覆稱係指手術摘
除腦血腫本身的危險性低於百分之十。換言之，此僅指摘除腦血
腫手術時，其危險性低於百分之十，並不表示手術後不會發生任
何併發症，即非指病患楊登富手術後無法痊癒之危險性低於百分
之十。而一般腦部手術本身即存有風險性，手術後可能發生出血
、腦血腫及顱內感染等併發症，亦據該鑑定報告載明。如二十八
日下午己○○對楊登富實施腦部手術，楊登富亦不必然不生死亡
之結果，是己○○未施做腦部手術，此一不作為與楊登富之死亡
結果間，即無相當因果關係存在。末查醫療法第一條僅明定醫療
法之立法目的，而同法第六十三條第一項係規定：醫療機構實施
手術，應向病人或其法定代理人、配偶、親屬或關係人說明手術
原因、手術成功率或可能發生之併發症及危險，並經其同意，簽
具手術同意書及麻醉同意書，始得為之。但情況緊急者，不在此
限。己○○既已向病患家屬說明楊登富手術之原因及危險性，如
未施作腦血管攝影時，手術之風險甚大等，供家屬評估，自難認
己○○有違反上開規定情形。另己○○最後未對楊登富施以腦部
手術，係因家屬同意待翌日作腦血管攝影，暫緩手術，亦與醫療
法第六十條第一項所指之無故拖延，未予適當急救有別。上訴人
謂己○○違反前開醫療法關於保護他人之規定，亦乏依據。綜上
，上訴人主張辛○○、庚○○、己○○執行醫療業務有過失，既
無足取，則其依民法第一百八十四條第一項後段、第二項、第一
百八十八條規定，請求被上訴人連帶賠償損害，不應准許等詞，
為其判斷之基礎。
惟查被上訴人未於九十年一月二十八日對楊登富施以腦部手術，
係因楊登富未施作腦血管攝影術，經己○○說明其危險性後，家
屬同意暫緩腦部手術，待翌日施作腦血管攝影後，再行施作；而
楊登富之所以未作腦血管攝影術，則因該攝影實施之方法，係將
導管插入股動脈，而後深入腦血管，並注射顯影劑以供顯像攝影
，屬侵害性極大之檢查，一般病患於檢查後，常伴隨導管插入部
位之出血，感染，腦部梗塞出血，於醫學臨床上對於不穩定之病
患，如生命徵象較弱，昏迷指數較低，出血性病患發燒感染，嚴
重病危，無法合作之病患均不適合施做。聯合醫院於同年月二十
六日晚間十時四十五分許，已就楊登富發出病危通知，且楊登富
意識呈現時而清醒，時而混淆，躁動不安之情形，迄同月二十七
日、二十八日均未見改善，辛○○評估為不適合作腦血管攝影各
情，為原審確定之事實。己○○於同月二十七日會診後指示：倘
若昏迷指數急性下滑，即便沒有血管攝影，請呼叫伊作手術治療
（見原判決第五頁第三行至第七行）。其於所涉過失致死案士林
地檢署偵訊時陳稱：二十七日病患穩定時曾建議做血管攝影等語
。證人即楊登富之兄楊炎勳於該案檢察官偵訊時證稱，二十八日
下午五時己○○告以血管攝影要專科醫師，當日醫院並無足夠人
力，故家屬決定尊重醫師，隔天做血管攝影云云，亦經原判決載
明（見原判決第一一頁）。準此以觀，於楊登富昏迷指數低於十
分時，雖未作腦血管攝影術，似亦應實施緊急開刀。而九十年一
月二十八日楊登富昏迷指數急降至三、四分，己○○以楊登富未
作腦血管攝影術，手術危險性高而未予實施緊急手術，是否無疏
失，原審未予查明，不無可議。次查前揭醫審會之鑑定意見略以
：依死者楊登富當時之病況，主要是顱內壓昇高症，如施與該手
術摘除腦血腫，可得降顱內壓之效果，該手術本身之危險性低於
百分之十云云。果係如此，則僅施與摘除腦血腫手術，而非施與
腦動靜脈畸形切除手術，是否亦應先作腦血管攝影，首待澄清，
倘僅施與腦血腫摘除手術，無庸先作腦血管攝影，則己○○為負
責操刀之神經外科醫師，辛○○為神經內科醫師，庚○○為值班
醫師，未妥善安排楊登富先行施作腦血腫摘除手術，以降低顱內
壓，是否與醫療法第六十條第一項之規定無違，即待探求。末查
原審未詳究被上訴人未及時對楊登富實施上開腦部手術，與楊登
富死亡之間是否有相當因果關係存在，竟以被上訴人縱對楊登富
施行手術，亦不必然不生死亡之結果為由，認定上開不施行手術
與楊登富之死亡結果間無相當因果關係存在，亦難謂當。上訴論
旨，指摘原判決不當，求予廢棄，非無理由。
據上論結，本件上訴為有理由。依民事訴訟法第四百七十七條第
一項、第四百七十八條第二項，判決如主文。
中　　華　　民　　國　九十六　年　 十二 　月  二十六  日
                      最高法院民事第四庭
                          審判長法官  許　朝　雄
                                法官  陳　淑　敏
                                法官  鄭　玉　山
                                法官  吳　麗　女
                                法官  許　澍　林
      本件正本證明與原本無異
                                      書  記  官
中　　華　　民　　國　九十七　年　  一  　月　　七　　日
                                                 H
